【裁判字號】    97,判,793
【裁判日期】    970814
【裁判案由】    房屋稅
【裁判全文】
最  高  行  政  法  院  判  決
                                       97年度判字第793號
上  訴  人  台塑石化股份有限公司
代  表  人  甲○○
訴訟代理人  林志忠  律師
            葉銘功  律師
            孫千蕙  律師
被 上訴 人  乙○○○○○
代  表  人  丙○○
上列當事人間房屋稅事件，上訴人對於中華民國97年3月11日高
雄高等行政法院96年度訴字第315號判決，提起上訴，本院判決
如下：
    主  文
上訴駁回。
上訴審訴訟費用由上訴人負擔。
    理  由
一、上訴人所有坐落雲林縣麥寮鄉三盛村台塑工業園區15號T-82
    01A/B（2座）、T-8202A/B/C/D/E/F（6座）（T-8251～8256
    等6座已經上訴人撤回起訴）等8座儲槽（下稱系爭儲槽），
    經雲林縣政府核發（88）雲營使字第1494號雜項使用執照，
    其用途記載為「儲槽」，被上訴人乃認定系爭儲槽屬具有頂
    蓋、樑柱或牆壁並固定於土地上之建築物，為供工廠生產使
    用之房屋，遂按營業用稅率減半課徵民國95年度房屋稅新臺
    幣（下同）4,222,844元（原包含T-8251～8256等6座之稅額
    為7,389,977元）。上訴人不服，申請復查，未獲變更，提
    起訴願，亦遭決定駁回，遂提起本件行政訴訟。
二、上訴人起訴主張：系爭儲槽雖領有雲林縣政府所核發之雜項
    使用執照，為建築法上建築物之一種，惟其既無需編釘門牌
    ，且就功能而言，性質上屬製程中所必備之機械設備或在於
    生產製造，此認定涉及煉油製程及相關科技之專業知識，不
    應僅憑稅捐稽徵機關實地觀察所得之表面瞭解，應依專業鑑
    定結果以為斷，本件有國立雲林科技大學（下稱雲林科大）
    提出之專家鑑定報告，系爭儲槽顯非房屋稅課徵之對象。另
    機械設備如為建築法上所定之雜項工作物時，則該機械設備
    自是建築法上所稱之建築物，而就功能而言，機械設備不可
    能在作為機械設備使用之同時，又是房屋稅條例之房屋而須
    課徵房屋稅。又系爭儲槽所核發之雜項使用執照，雖記載其
    用途為「儲槽」，惟「儲存」功能並非為房屋稅課徵要件，
    訴願決定與原處分有理由矛盾及適用法律錯誤之違背法令等
    語，求為判決訴願決定及原處分均撤銷。
三、被上訴人則以：系爭儲槽領有雲林縣政府工務局核發之使用
    執照，構造為鋼骨造，記載用途為汽油儲槽，經被上訴人派
    員會同上訴人現場專業人員實地勘查結果，系爭儲槽具有頂
    蓋、樑柱及牆壁，且為鋼骨構造，屬固定於土地之建築物。
    又系爭儲槽主要功能為儲存各工廠製造完成後之製品，該當
    於房屋稅條例第2條第1款「供工作使用」之要件。且系爭儲
    槽是儲存各該工廠製程生產後之製品，其功能與一般工廠的
    倉庫無異，只是倉庫一般是儲存固體的物品，而系爭儲槽是
    儲存液體的油品或是液化氣體，並無差別對待之理由。至是
    否編釘門牌或可供人直接、間接或入內活動與使用，並非房
    屋稅課徵客體的判斷標準，且不能認從事生產所必需之建物
    就是機械設備，否則房屋稅條例第15條第2項第2款供直接生
    產使用之房屋減半徵收之規定將形同具文。另「儲存」是建
    築物用途的充分要件，不是必要要件，被上訴人亦未僅以供
    儲存此唯一用途的建築物才是房屋。再者，最高行政法院81
    年度判字第390號及第1333號判決中，就所爭執之水泥生產
    過程中儲存生料及熟料等中間產品之生料庫及熟料庫，亦認
    定應予課徵房屋稅。至財政部58年3月14日臺財稅發第2917
    號函所稱工廠之油槽、糖槽、水泥槽、煙囪、鐵塔、磚窯等
    專供機械設備使用之建築物，得例外不依房屋稅條例第2條
    及第3條規定課徵房屋稅，其理由乃因此類建築物本身即作
    為該機械設備使用，除去該項使用目的外，並無其他之主要
    用途而言，財政部74年8月27日臺財稅第21152號函亦重申此
    旨，故系爭儲槽並無上開函釋之適用。另系爭儲槽是否為房
    屋稅課徵對象，被上訴人係由辦理房屋稅之承辦人員會同上
    訴人現場人員會勘結果作判斷，並無非專業判斷之嫌，亦無
    行政處分之作成不憑事實之瑕疵。至上訴人所提雲林科大學
    術意見報告，其作成有重大明顯瑕疵，且無具體事證及判定
    理由依據，難作為有利之認定。況判斷系爭儲槽是否為機械
    設備之理由並非僅以其內容物為原料、成品或半成品，亦非
    僅考量其產生之功能是否為製程所必備，必須更進一步細緻
    地區分該功能係為儲槽提供立體空間所裝置之機械設備所提
    供，或是儲槽本身與機械設備結合成為機械設備一部分所提
    供。是儲槽有作儲存使用，已符合房屋稅課徵要件，系爭儲
    槽所具備之去水、攪拌等功能，均不足以支持其為機械設備
    之理由等語，資為抗辯，求為判決上訴人之訴駁回。
四、原審斟酌全辯論意旨及調查證據之結果，以：依房屋稅條例
    第2條及第3條之規定，可知房屋稅係以「房屋」及「增加該
    房屋使用價值之其他建築物」為課徵對象。而所謂房屋，依
    房屋稅條例第2條第1款係指供營業、工作或住宅用而固定於
    土地上之建築物。又建築法第4條規定之建築物，雖非皆屬
    課徵房屋稅之對象，惟固定於土地上之建築物，不論其形態
    如何，如有可使用之立體空間（場所），可供人營業、工作
    或作為住宅使用之建築物，即屬房屋稅條例第2條第1款規定
    之「房屋」。所稱「供人使用」，不以有「編釘門牌」為限
    ，是否能「直接供人在該建築物內活動工作」，亦非所問。
    如其建築物為倉庫、或冷凍庫，既可提供一定之空間供人作
    為貯存貨物之場所，縱需由人借助其他機械堆積或取出貨物
    ，仍不失為應課徵房屋稅之「房屋」。至於具體個案之建築
    物是否屬於應課徵房屋稅之對象，應由該管稽徵機關就實地
    查明予以認定，非謂祇要凡屬建築法上之雜項工作物者即一
    律非房屋稅之課徵標的。又房屋稅之課徵對象，除一般所通
    稱之房屋外，尚包括其他形狀特殊而供住宅、營業、工作等
    使用之建築物在內，至建築物之內是否得提供「人」活動與
    使用，並非所問。而財政部58年3月14日臺財稅發第2917號
    函所稱工廠之油槽、糖槽、水泥槽、煙囪、鐵塔、鐘樓、磚
    窯等專供機械設備使用之建築物，得例外不依房屋稅條例第
    2條、第3條課徵房屋稅，其理由乃因此類建築物本身即作為
    該機械設備使用，除去該項使用目的外，無法作為其他房屋
    用途使用，故例外地排除作為房屋稅之課徵對象，此觀房屋
    稅條例第14條第6款之規定亦明。至於房屋稅條例第15條第2
    項第2款所稱「供直接生產使用」，依財政部67年8月16日臺
    財稅第35605號函釋，係指從事生產所必需之建物、倉庫、
    冷凍廠及研究化驗室等房屋；並不包括辦公室、守衛室、餐
    廳等房屋在內。是系爭槽體是否屬於「供直接生產使用」與
    該槽體是否屬於「機械設備」之一部分，係屬兩個不同之概
    念，不容混淆。申言之，工廠之儲槽如係提供立體空間（場
    所）之功能者直接供生產使用者，應屬課徵房屋稅之對象，
    且給予減半徵收之優惠；如係與作業機械結合而成為機械設
    備之一部分，方非房屋稅課徵之對象。系爭儲槽結構造形為
    鋼骨構造，為固定於土地上具有頂蓋、樑柱及牆壁之建築物
    ，且上訴人係以建築儲槽名義取得上開槽體之使用執照，此
    經被上訴人至現場勘驗明確。又系爭儲槽之功能，係將前一
    段製程所煉製之油品，利用加壓幫浦在槽體內將其拌勻，並
    儲存使該油品內之水分沈澱後，將水分切除，再將各該油品
    送至下一製程處理，故其主要功能即在將儲槽內之油品拌勻
    及切除水分，以維持油品品質穩定之用，業據兩造及證人即
    鑑定人方鴻源分別於本件及原審95年度訴字第140號房屋稅
    事件陳明在卷；足見上開儲槽係供上訴人之工廠直接生產使
    用，亦堪認定。再者，系爭儲槽除具有將上一製程煉製之油
    品，利用加壓幫浦在儲槽內將其拌勻及切除水分之功能外，
    尚具有調節供需之功能，亦即可視上訴人生產之成品銷售情
    形，再決定將其產品輸送到下一製程之時間；又上訴人煉油
    廠內之原料槽及成品槽之功能亦具有拌勻及去水的功能，其
    結構、外觀及功能與系爭儲槽並無不同等情，亦據證人方鴻
    源陳明在卷；且上訴人之煉油過程為一連續製程，除歲修或
    機械故障外，整年度持續運轉生產油品及其相關製品乙節，
    亦據上訴人陳明在卷。綜上可知，上訴人為維持其營運規模
    ，除須有原料槽及成品槽儲存原料及成品外，另其煉製過程
    中之半成品，亦須有系爭儲槽等槽體儲存，始能保持其煉油
    作業持續運轉，且其儲存功能須具備足夠空間，並非其他管
    線可以取代；再由系爭儲槽之整體規模及功能觀之，其固為
    上訴人供直接生產使用之槽體，然並非單純煉製石油之機械
    設備，亦即該槽體雖裝設加壓幫浦等設備，且有管路與其上
    下製程之設備連接，然系爭槽體縱使裝設有上開設備，仍屬
    儲槽性質，並不因此即變為攪拌機或其他機械設備，此由上
    訴人煉油廠內之原料槽及成品槽之結構、外觀及功能均與系
    爭儲槽相同，然各該槽體亦不因此即變為攪拌機或其他機械
    設備，可知系爭儲槽非屬財政部函釋所稱之專供機械設備使
    用而以機械設備視之之免徵房屋稅標的。又系爭儲槽既為固
    定於土地之鋼骨造建築物，且有拌勻、去水及儲存油品之功
    能，顯然合於房屋稅條例第2條第1款之要件，自為房屋稅之
    課徵對象。至上訴人雖提出雲林科大94年4月29日雲科大環
    字第0940003014號函暨所附針對台塑關係企業六輕工業區之
    各桶槽鑑定結果及鑑定表，惟上開鑑定案有部分鑑定人未到
    場勘驗，即作成鑑定結果，其正確性已令人存疑，且該鑑定
    結果並非針對房屋稅條例所定義之房屋予以判定，則其鑑定
    結果，即難遽採。而房屋稅條例所稱之「房屋」，立法者已
    於房屋稅條例第2條及第3條予以定義並確定其範圍，參酌財
    政部之相關函釋，尚非難以界定其文字之正確含義。至於在
    具體個案中，經該管稽徵機關實地調查之結果，如認定某一
    建築物屬於應稅之「房屋」，而與經驗法則無違，即無違法
    可言。被上訴人以系爭儲槽為固定槽體之建築物，為供儲槽
    使用，具儲存功能，屬於散裝倉庫性質，既經調查審認無訛
    ，自難認被上訴人有濫用權力、自行創設或擴張「房屋」之
    解釋範圍，而將系爭槽體恣意認定為課徵房屋稅客體之情形
    。至儲槽專家對該槽體之結構、功能及用途之鑑定，固具有
    專業能力，然就其鑑定之槽體是否符合房屋稅課徵對象，有
    無具備減免租稅之要件，乃屬稅捐機關之權限，儲槽專家所
    為之鑑定，雖非不得作為認定是否符合房屋稅課徵對象之參
    考，然非謂稅捐機關僅能以儲槽專家所為之鑑定，作為認定
    槽體是否符合房屋稅課徵對象之唯一依據。本件系爭儲槽雖
    經雲林科大為鑑定，然其鑑定標準與房屋稅條例所定義之房
    屋之判斷標準，並不一致，故無法僅以其鑑定製程槽為機械
    設備，即認定該槽體非屬房屋稅課徵對象。故就儲槽專家對
    槽體之結構、功能及用途之鑑定，雖應予尊重，然就該槽體
    是否為房屋稅課徵對象，仍應回歸到房屋稅條例對房屋所為
    之定義，方符合房屋稅條例之立法精神；另上訴人所舉最高
    行政法院96年度判字第459號、第521號判決之法律見解，對
    系爭儲槽屬房屋稅課徵對象之認定，並不生影響，自難憑該
    判決之見解而為上訴人有利認定。從而，被上訴人認定系爭
    儲槽屬具有頂蓋、樑柱或牆壁，並固定於土地上之建築物，
    供工作使用，為合法登記工廠供直接生產用之房屋，乃按營
    業用減半稅率課徵，課徵其房屋稅4,222,844元，並無違誤
    ，訴願決定予以維持，亦無不合，因將訴願決定及原處分均
    予維持等由，而駁回上訴人之訴。
五、本院經核原判決並無不合，茲就上訴意旨，再論斷如下：按
    房屋稅條例第2條及第3條分別規定：「本條例用辭之定義如
    左：一、房屋，指固定於土地上之建築物，供營業、工作或
    住宅用者。二、增加該房屋使用價值之建築物，指附屬於應
    徵房屋稅房屋之其他建築物，因而增加該房屋之使用價值者
    。」「房屋稅，以附著於土地之各種房屋，及有關增加該房
    屋使用價值之建築物，為課徵對象。」次按同條例第15條第
    2項第2款規定：「私有房屋有左列情形之一者，其房屋稅減
    半徵收：．．．二、合法登記之工廠供直接生產使用之自有
    房屋。」所稱「供直接生產使用」，依財政部67年8月16日
    臺財稅第35605號函釋，係指從事生產所必需之建物、倉庫
    、冷凍廠及研究化驗室等房屋；並不包括辦公室、守衛室、
    餐廳等房屋在內。復按「工廠之油槽、糖槽、水泥槽、煙囪
    、鐵塔、鐘樓、磚窯等專供機械設備用之建築物，依照房屋
    稅條例第2條、第3條規定，尚可認為非房屋稅課徵之對象」
    「課徵房屋稅之房屋，依照房屋稅條例第3條所指，係以附
    著於土地之各種房屋及有關增加該房屋使用價值者為準．．
    ．麥槽為貯存小麥使用，應屬於散裝倉庫性質，尚不能認為
    屬於機械設備，仍應依照房屋稅條例第15條第2項第2款規定
    減半徵收房屋稅」「水泥工廠所有之水泥槽，係固定於土地
    上之建築物，作為散裝倉庫使用．．．（麥粉工廠）麥槽與
    水泥槽同屬生產過程中心須設置之建築物，其作用皆為儲存
    原料或成品之散裝倉庫性質等．．．應．．．減半徵收」「
    ．．．各灌裝廠液化石油氣儲槽，如經查明確屬灌裝輸送系
    統機械設備之一部分，應准免徵房屋稅；若係供作儲存原料
    或成品使用，則具散裝倉庫性質，應按房屋課稅」「水泥工
    廠之水泥槽究係作為儲存原料或成品散裝倉庫之用（課徵對
    象），抑屬製造過程中之機械設備（非課徵對象），應由該
    管稽徵機關實地查明認定」分別為財政部58年3月14日臺財
    稅發第2917號函、61年8月9日臺財稅第36694號函、62年7月
    18日臺財稅第35419號函、前臺灣省稅務局65年10月28日稅3
    字第51315號函及財政部74年8月27日臺財稅第21152號函釋
    在案。綜觀上開規定及函釋意旨，前引房屋稅條例第2條、
    第3條僅規定以固定於土地上，供營業、工作或住宅用之建
    築物及附屬於應徵房屋稅房屋而增加該房屋之使用價值之其
    他建築物，為課徵對象。是作為儲存原料或半成品、成品之
    油儲、水槽等儲槽為房屋稅課徵對象，應無疑問，財政部58
    年3月14日臺財稅發第2917號函亦已明釋，儲槽除係專供機
    械設備使用之建築物，方可免課房屋稅。是財政部74年8月
    27日臺財稅第21152號函釋所稱：「當作機械設備用之建築
    物」，應不含作為儲槽使用而內附設備具有部分製造所需功
    能情形。蓋如該儲槽有作儲存使用，已符合房屋稅課徵要件
    ，縱內附設備而兼具部分製造所需功能，仍無礙其係房屋稅
    條例第2條、第3條所定建築物。又依建築法第4條規定：「
    本法所稱建築物，為定著於土地上或地面下具有頂蓋、樑柱
    或牆壁，供個人或公眾使用之構造物或雜項工作物。」上開
    規定之建築物，雖非皆屬課徵房屋稅之對象，惟固定於土地
    上之建築物，不論其形態如何，如有可使用之立體空間（場
    所），可供人營業、工作或作為住宅使用者，即屬房屋稅條
    例第2條第1款規定之「房屋」。所稱「供人使用」，不以有
    「編釘門牌」為限，是否能「直接供人在該建築物內活動工
    作」，亦非所問。如其建築物為倉庫、或冷凍庫，既可提供
    一定之空間供人作為貯存貨物之場所，縱需由人借助其他機
    械堆積或取出貨物，仍不失為應課徵房屋稅之「房屋」。至
    於具體個案之建築物是否屬於應課徵房屋稅之對象，應由該
    管稽徵機關就實地查明予以認定。系爭儲槽結構造形為鋼骨
    構造，為固定於土地上具有頂蓋、樑柱及牆壁之建築物，供
    儲存丙烷、三碳烴等使用，且上訴人係以建築儲槽名義取得
    該槽體之使用執照，業經上訴人派員至現場會同上訴人之人
    員勘驗明確，有會勘紀錄表及照片附原處分卷可稽，該儲槽
    之功能，係將前一段製程所煉製油品，利用加壓幫浦在槽體
    內將其拌勻，並儲存使該油品內之水分沈澱後，將水分切除
    ，再將各該油品送至下一製程處理，其主要功能即在將儲槽
    內之油品拌勻及切除水分，以維持油品品質穩定之用，足見
    該儲槽係供上訴人之工廠直接生產使用。又系爭儲槽除具有
    將上一製程煉製之油品，利用加壓幫浦在儲槽內將其拌勻及
    切除水分之功能外，尚具有調節供需之功能，上訴人可視生
    產之成品銷售情形，再決定將其產品輸送到下一製程之時間
    ；且上訴人煉油廠內之原料槽及成品槽之功能亦具有拌勻及
    去水功能，其結構、外觀、功能與系爭儲槽並無不同，上訴
    人為維持其營運規模，除須有原料槽及成品槽儲存原料及成
    品外，另其煉製過程中之半成品，亦須有系爭儲槽等槽體儲
    存，始能保持其煉油作業持續運轉，再由系爭儲槽之整體規
    模及功能觀之，其固為上訴人供直接生產使用之槽體，然並
    非單純煉製石油之機械設備，該槽體雖裝設加壓幫浦等設備
    ，且有管路與其上下製程之設備連接，該槽體縱使裝設有上
    開設備，仍屬儲槽性質，並不因此即變為攪拌機或其他機械
    設備，可知系爭儲槽非屬上開財政部函釋所稱專供機械設備
    使用而以機械設備視之之免徵房屋稅標的。系爭儲槽自合於
    房屋稅條例第2條第1款要件，為房屋稅之課徵對象。從而被
    上訴人認定系爭儲槽之建築物，非屬於「機械設備」之一部
    分，而係合法登記工廠供直接生產使用之房屋，依營業用減
    半稅率課徵其房屋稅4,222,844元，核無不合。按證據之證
    明力如何或如何調查事實，事實審法院有衡情斟酌之權，苟
    已斟酌全辯論意旨及調查證據之結果，而未違背論理法則或
    經驗法則，自不得遽指為違法。本件上訴人所提出雲林科大
    對台塑關係企業六輕工業區之各桶槽鑑定結果及鑑定表，經
    查明該鑑定有部分鑑定人未實際到場參與勘驗，所為鑑定，
    其正確性頗值懷疑，且該鑑定並非針對房屋稅條例之房屋定
    義予以判定，則其鑑定結果，自有瑕疵，原審經踐行調查證
    據程序及行言詞辯論後就其證據取捨，已詳為論斷並說明理
    由，自無不合，上訴人指摘原審未依專業鑑定為判決為違法
    ，洵不足採；又本院96年度判字第424號、第459號及第521
    號判決，雖均為廢棄原判決並發回更審，嗣經原審更為審理
    後分別以96年度訴更一字第11號、第14號、第15號判決原告
    （即上訴人）之訴駁回在案，目前上訴中，上訴人尚難執上
    開本院3件判決之法律見解資為本件對其有利論據。經核原
    判決對上訴人在原審之主張如何不足採之論據取捨等，均已
    詳為論斷，其所適用之法規與該案應適用之現行法規並無違
    背，與解釋判例，亦無牴觸，並無上訴人所稱判決不適用法
    規、適用不當或理由矛盾等違背法令情事。此外，上訴人指
    摘原審未依其聲請委託財團法人工業技術研究院鑑定，違背
    訴訟程序乙節。惟查，如上所述，原審依卷內資料，以事證
    已臻明確，認無另送鑑定必要，此屬有關證據取捨問題，係
    原審職權裁量範圍。上訴人其餘所訴各節，無非就原判決業
    已論駁之理由及就原審認定事實之職權行使事項，任加爭執
    ，指摘原判決有違背法令情事，求予廢棄，難認有理由，應
    予駁回。
六、據上論結，本件上訴為無理由。依行政訴訟法第255條第1項
    、第98條第1項前段，判決如主文。
中    華    民    國    97    年    8     月    14    日
                    最高行政法院第三庭
                        審判長法官  黃  璽  君
                              法官  楊  惠  欽
                              法官  鄭  忠  仁
                              法官  黃  本  仁
                              法官  吳  東  都
以  上  正  本  證  明  與  原  本  無  異
中    華    民    國    97    年    8     月    14    日
                              書記官  彭  秀  玲


司法院資訊處製作；財團法人民間司法改革基金會備份。
